臺灣高雄地方法院刑事判決　　　　　　　　　　　　　九十年度訴字第三六一號
　　公　訴　人　臺灣高雄地方法院檢察署檢察官
　　被　　　告　甲○○
右列被告因妨害兵役案件，經檢察官提起公訴（九十年度偵字第二一四八五號），本
院判決如左：
    主  文
甲○○後備軍人，居住處所遷移，無故不依規定申報，處拘役肆拾日，如易科罰金以
參佰元折算壹日。緩刑貳年。
    事  實
一、甲○○係後備軍人，設籍高雄縣旗山鎮大林里十五鄰大森巷九號，詎意圖避免召
    集處理，自民國八十九年十月十六日退役後，即逕自遷離該住處，復無故不依規
    定向戶政及兵役機關申報，迨高雄市政府警察局旗山分局園潭派出所警員乙○○
    ，於民國九十年十月二十八日前往送達高雄縣團管部所發，指定應於民國九十年
    九月十日八時前往高雄市左營海軍令部報到之教育召集令，發現上開住址為空戶
    ，無法送達，始發覺上情。
二、案經高雄縣團管部移送臺灣高雄地方法院檢察署檢察官偵查起訴。
    理  由
一、右揭犯罪事實，業據被告甲○○坦承不諱，核與證人乙○○警員證述情節相符，
    而被告於退役前已未居住上述高雄縣旗山鎮大林里十五鄰大森巷九號之戶籍地，
    於退役時卻仍申報上述地址為戶籍地，退役後亦未居住戶籍地等情，業據被告坦
    承：「那是我舅舅的房子，我舅舅他們家是住在台北，大森巷那裡是沒有人居住
    的，我從軍中退伍後，就沒有住過大森巷，也沒有在該處收到兵單，我都是一個
    人找工作，找到工作時，就住在工作地點附近，都沒有固定，我現在居無定所。
    」，「我在當兵之前，就沒有住在戶籍地。我退伍之後，我沒有考慮到要去申報
    新的地址。我十幾年前就沒有住在戶籍地，那邊只是我設戶籍在那裡而已。」等
    語明確（分見本院九十一年六月二十八日訊問筆錄、本院九十一年七月十二日審
    判筆錄），被告既已未居住上述戶籍地達十餘年之久，於退伍時仍申報高雄縣旗
    山鎮大林里十五鄰大森巷九號之戶籍地，且嗣後復無任何向主管機關申報遷移之
    動作，堪認其有避免召集處理之意圖，此外，復有高雄縣團管區司令部兵役案件
    移送報告書及該部列管後備軍人行方不明遷出未報移送辦法年籍表、教育召集令
    、被告個人戶籍資料、兵籍資料各一紙在卷可資佐證。是本件事證至此已臻明確
    ，被告犯行洵堪認定，應依法加以論科。則被告之自白與事實相符，自堪採為論
    罪科刑之依據，本件事證已明，被告犯行堪以認定。
二、查被告行為後，妨害兵役治罪條例業已修正，並經總統於九十一年六月二十六日
    以華總一義字第○九一○○一二八○○七○號令公布施行。依被告行為時法律之
    規定，係違反修正前妨害兵役治罪條例第十一條第一項第三款規定：「後備軍人
    有左列行為之一者，處一年以下有期徒刑、拘役或三百元以下罰金：三、居住處
    所遷移，無故不依規定申報者。」，惟本件裁判時之妨害兵役治罪條例，就同一
    行為之處罰，改依修正後妨害兵役治罪條例第十條第一項第三款規定：「後備軍
    人意圖避免召集處理，有下列行為之一者，處一年以下有期徒刑、拘役或科新台
    幣九萬元以下罰金：三、居住處所遷移，無故不依規定申報者。」，比較被告行
    為時之法律與本件裁判時之法律，以行為時之法律較有利於被告，自應依刑法第
    二條第一項但書之規定，適用較有利於被告之修正前妨害兵役治罪條例論處。核
    被告甲○○所為，係犯修正前妨害兵役治罪條例第十一條第一項第三款之罪。爰
    審酌被告之犯罪動機、目的、手段，及其生活狀況、品行、智識程度，暨其犯後
    坦承犯行、態度良好等一切情狀，量處如主文所示之刑，又被告行為後，刑法第
    四十一條業已於九十年一月十日修正公布，並於九十年一月十二日生效，依其修
    正內容為犯最重本刑為五年以下有期徒刑以下之刑之罪，而受六個月以下有期徒
    刑或拘役之宣告，因身體、教育、職業、家庭之關係或其他正當事由，執行顯有
    困難者，得以一元以上三元以下折算一日，得易科罰金；另易科罰金之事項應依
    新法即裁判時之法律，亦經最高法院二十四年七月總會決議在案，是就被告宣告
    之刑乃依新法併以諭知易科罰金之折算標準。末查，被告前未曾受有期徒刑以上
    刑之宣告，有臺灣高等法院被告全國前案紀錄表可按，其因一時失慮，偶罹刑典
    ，經此偵審程序後，當知所警惕，信無再犯之虞，本院因認所宣告之刑以暫不執
    行為適當，併諭知緩刑二年，以啟自新。
三、公訴意旨另以：甲○○係後備軍人，設籍高雄縣旗山鎮大林里十五鄰大森巷九號
    ，遷移上開處所後，竟無故不依規定申報，致使高雄縣團管部所發教育召集令，
    指定應於民國九十年九月十日八時，前往高雄市左營海軍令部報到之教育召集令
    ，無法送達，因認被告甲○○係犯修正前妨害兵役治罪條例第十一條第三項、第
    一項第三款之罪，應依同條例第七條科刑云云（公訴人漏未論列）。訊據被告甲
    ○○矢口否認有遷移處所，無故不依規定申報，致教育召集令無法送達之犯行，
    辯稱：有報備其同母異父弟弟蘇燕竹當通報召集人，但是召集令並沒有送達給蘇
    燕竹等語。經查；
（一）按犯罪事實應依證據認定之，無證據不得推定其犯罪事實，又不能證明被告犯
      罪者，應為無罪判決之諭知，刑事訴訟法第一百五十四條、第三百零一條第一
      項定有明文。又認定不利於被告之證據須依積極證據，苟積極證據不足為不利
      於被告事實之認定時，即應為有利被告之認定，更不必有何有利之證據，最高
      法院三十年上字第八一六號判例可資參照。另按後備軍人居住處所遷移，無故
      不依規定申報，致使召集令無法送達罪責之成立，以召集令合法送達為前提要
      件，而應受各種召集之後備軍人於辦理報到時，應以戶長為召集通報人，本人
      為戶長時，應委託同鄉（鎮、市、區）親友一人為召集通報人，無親友者，以
      戶籍所在地村里長為召集通報人，後備軍人管理規則第十四條第一項定有明文
      。
（二）本件被告甲○○於受後備軍人教育召集通知時，其遷移居住處所不在戶籍所在
      地，而該戶籍登記之戶長為被告本人，有卷附被告個人及全戶戶籍資料一份足
      按，而被告有委託其同鎮親友蘇燕竹為通報召集人，有高雄縣團管部妨害兵役
      案件移送報告書、被告個人兵籍資料各一紙附卷足參，是依後備軍人管理規則
      第十四條第一項規定，高雄市團管區司令部所發之教育召集令，其通報義務人
      為通報召集人蘇燕竹，該教育召集令應向黃蘇燕竹達始為合法，惟本件送達情
      形經證人乙○○警員到庭證述：「本件是我負責送達召集令的。當時大森巷九
      號，並沒有人居住，我就留置送達在該處，該地址有兩戶，一戶是甲○○，只
      有他一人，另一戶是他的舅舅。當時因為，該戶是空戶，無人居住，經數次送
      達後，採留置送達的方式，我當時是有請該鄰鄰長葉雙榮一起陪同送達為證明
      ，但是我沒有送達給葉雙榮鄰長，因為他說他收也沒有用，所以拒收。也沒有
      送達給大林里里長，我不知道甲○○有沒有指定親友為召集通報人，並沒有將
      召集令送達給召集通報人蘇燕竹。」等語詳盡，則該教育召集令既未送達通報
      召集人蘇燕竹，該送達顯非合法，故揆諸前揭說明，要難以上開罪責相繩（臺
      灣高等法院八十九年度上易字第二三六八號判決可資參酌），本應為無罪之諭
      知，因公訴人認本件與前開論罪科刑部分，有吸收犯之實質上一罪關係，爰不
      另為無罪之諭知。
據上論斷，應依刑事訴訟法第二百九十九條第一項前段，修正前妨害兵役治罪條例第
十一條第一項第三款，刑法第十一條前段、第二條第一項前段、後段、修正後第四十
一條第一項、第七十四條第一款，罰金罰鍰提高標準條例第二條，判決如主文。中
    華      民      國      九十一      年      七    月    二十六  日
                                  臺灣高雄地方法院刑事第三庭
                                      審判長法  官  涂  裕  斗
                                            法  官  李  淑  惠
                                            法  官  陳  億  芳
右正本證明與原本無異。
如不服本判決，應於判決送達後十日內，向本院提出上訴狀。
                                            書記官  吳  炳  松
中    華    民    國      九十一      年      七      月     三十一 日
